臺灣臺北地方法院民事判決　　　　　　99年度重訴字第1259號
原　　　告　陳素雲
訴訟代理人　何佩娟律師
被　　　告　華南商業銀行股份有限公司
法定代理人　林明成
訴訟代理人　黃虹霞律師
上列當事人間請求返還不當得利事件，本院於民國100年3月30日
言詞辯論終結，判決如下：
    主  文
原告之訴及假執行之聲請均駁回。
訴訟費用由原告負擔。
    事實及理由
一、原告起訴主張：訴外人楊貴英前於民國92年間，僭稱自己為
    訴外人飛潤實業股份有限公司（下稱飛潤公司）之代理人，
    央求原告借予飛潤公司新臺幣（下同）4,500萬元，楊貴英
    並訛稱此筆款項係為供飛潤公司製造存款證明所用，故請原
    告逕以飛潤公司負責人吳貴良之名義，將4,500萬元匯入該
    公司於被告銀行桃園分行所開設之第000000000000號帳戶內
    （下稱系爭帳戶），並約定得由原告保管系爭帳戶之存摺，
    3日後再由雙方會同領回4,500萬元並即予返還。原告遂不疑
    有他，而於92年8月15日下午3時31分許指示訴外人吳桂將
    4,500萬元匯入系爭帳戶。詎料，楊貴英竟旋於同日下午3時
    52分56秒、3時53分38秒及3時54分12秒，以無摺提領之方式
    分3筆、每筆1,500萬元，將上開4,500萬元提領一空，又即
    將該4,500萬元匯入訴外人金太陽公司之帳戶，再由該公司
    負責人林燦榮於次一營業日即92年8月18日全數提領殆盡。
    原告發覺受害後經調查始知，飛潤公司從未授權楊貴英向原
    告借款、或委請楊貴英在被告銀行桃園分行開戶，且飛潤公
    司事後亦已明白表示不願追認上開行為，可知原告與飛潤公
    司間之借貸關係，及飛潤公司與被告間之消費寄託行為，應
    均因雙方意思表示不一致而不成立。是以，被告自屬無法律
    上原因而自原告受有前揭4,500萬元之利益，應構成不當得
    利。再者，公司存款戶辦理開戶時，應由負責人親自辦理對
    保，此乃被告內部「活期存款戶須知」第2點所明定，被告
    竟任由楊貴英擅自以飛潤公司之名義開戶，而從未要求負責
    人親自出面對保，顯見被告係於明知該開戶為無效，雙方應
    無由成立消費寄託契約之情形下，仍自飛潤公司受領上開4,
    500萬元之匯款，是被告除應依民法第179條返還上開4,500
    萬元之不當得利予原告外，另應依民法第182條第2項之規定
    ，自受領時起，附加利息一併返還等語。並聲明：(一)被告應
    給付原告4,500萬元，及自92年8月16日起至清償日止，按年
    息5%計算之利息；(二)願供擔保請准宣告假執行。
二、被告則以：
  (一)原告雖稱其曾因將4,500萬元匯入系爭帳戶，嗣經楊貴英提
    領一空，因而受有上開損害云云，然查，上開款項實係自訴
    外人領航動感科技股份有限公司（下稱領航公司）之帳戶匯
    出，已難證明原告受有何等損失；遑論原告得向楊貴英依侵
    權行為規定請求賠償4,500萬元一節，亦經另案判決確定在
    案，益徵原告實無任何損失。
  (二)且上開匯款之匯款名義人為吳貴良，而非原告，縱認原告與
    楊貴英間存有借貸之原因關係，原告亦僅係依楊貴英之指示
    而向吳貴良或飛潤公司為給付，尚不得逕認被告曾自原告受
    領4,500萬元，是原告向被告請求返還所謂不當得利云云，
    亦顯屬無理。
  (三)又楊貴英雖係無權代理飛潤公司向被告辦理開戶，然按無權
    代理之效力，要非當然使消費寄託之意思表示成為無效，僅
    係無從對本人發生效力而已，是本件消費寄託契約自應仍存
    在於楊貴英與被告之間，非如原告所稱上開消費寄託關係應
    不存在，故被告受領上開4,500萬元，即非無法律上原因。
  (四)再者，上開4,500萬元匯款已經楊貴英於匯入當日即92年8月
    15日全數領取之事實，亦為原告所自承，可見被告並未受有
    任何利益；縱曾受有上開利益，現亦已不復存在，自無須負
    返還責任。而原告雖另以被告行員並未確實辦理對保等詞為
    由，推認被告於受領上開4,500萬元匯款時，即可預見開戶
    無效，係明知無法律上原因而受領，故仍應返還4,500萬元
    並應附加利息一併返還云云，惟不論被告就系爭帳戶之開戶
    過程是否容有疏失，被告實無甘冒被主管機關高額裁罰之風
    險，而故意配合與被告毫無關係之楊貴英擅自開戶之可能，
    原告指稱上情，亦與常情不合，要無足採。
  (五)況縱認上開主張均不可採，依原告自承本件匯款目的，乃為
    因應吳貴良設立飛潤公司而製造假存款證明充作資本額之用
    等情以觀，足見原告與楊貴英具有故意破壞金融秩序並共謀
    從中漁利之不法意圖甚明，故原告所為之匯款行為，自屬因
    不法之原因而為給付，依民法第180條第4款規定，原告尚不
    得請求返還等語置辯。
  (六)並聲明：1.原告之訴及假執行之聲請均駁回；2.願供擔保請
    准免為假執行。
三、經查，系爭帳戶係由楊貴英於92年8月14日至被告桃園分行
    ，未經授權即擅以飛潤公司之名義開立；開戶時，飛潤公司
    之負責人即訴外人吳貴良亦未親自到場辦理對保。而以吳貴
    良之名義於92年8月15日匯入系爭帳戶之4,500萬元，業經楊
    貴英於同日下午3時52分56秒、3時53分38秒、3時54分12秒
    ，以無摺提款方式，分3筆、每筆1,500萬元領出，並隨即匯
    入金太陽公司設於聯邦銀行北桃園分行000000000000號帳戶
    ，再經林燦榮於92年8月18日將前揭4,500萬元全數領出等情
    ，為兩造所不爭，並有以吳貴良為匯款名義人之匯款單12紙
    、系爭帳戶存摺影本、匯入金太陽公司之匯款回條3紙、匯
    出匯款明細帳等件附卷可稽（見本院94年度重訴字第877號
    案件卷宗第12至22頁、臺灣高等法院95年度重上字第261號
    卷(一)第88頁），堪信為真。
四、然原告另主張被告係基於無效之消費寄託關係，自原告受領
    上開4,500萬元，且受領時即明知前揭無法律上原因之情事
    ，應依不當得利之規定返還4,500萬元及自受領時起算之利
    息予原告等情，則為被告所否認，並以前揭情詞置辯。是本
    件所應審究者厥在於：(一)以吳貴良之名義匯入系爭帳戶之4,
    500萬元，係由何人所為？原告主張自己因而受有4,500萬元
    之損害，是否為真？(二)即認原告受有4,500萬元之損害，兩
    造間是否存有給付關係？原告所受損害與被告受有利益之事
    實間有無因果關係？原告得否逕向被告請求返還不當得利？
    (三)縱為肯定，然被告受領上開4,500萬元是否無法律上原因
    而受有利益？(四)又被告辯稱上開4,500萬元業經楊貴英提領
    一空，自己並未受有利益，或至少所受利益亦已不存在，故
    免付返還責任一節，是否可採？(五)被告另以原告係因不法之
    原因而為給付，依民法第180條第4款之規定，亦不得再請求
    返還等詞置辯，要否有據？茲分述如下：
  (一)查，本件4,500萬元雖係以吳貴良之名義匯入系爭帳戶，而
    非逕以原告之名義為之，然此4,500萬元係原告指示吳桂
    以吳貴良之名義等情匯入系爭帳戶，業據證人即原告所屬事
    務所之會計助理吳桂證述綦詳（見臺灣高等法院95年度重
    上字第261號卷(二)第4至6頁）；復徵諸吳貴良曾於臺灣板橋
    地方法院檢察署93年度偵字第14793號詐欺案件中陳稱：其
    未曾在被告銀行桃園分行開立系爭帳戶，亦不認識楊貴英，
    對於匯款4500萬一事完全不知情等詞，亦為被告所不爭，並
    有該案不起訴處分書附卷足參，益徵原告稱前揭4,500萬元
    之實際匯款人係伊，伊僅係配合楊貴英之指示，形式上以吳
    貴良之名義為之等情，並非虛妄。果爾，則無論該4,500萬
    元是否為原告所有，或是否係出自領航公司之帳戶而應推認
    為領航公司所有，均應無礙於原告對該4,500萬元之資金有
    掌控權事實之認定。是原由原告掌控之財產既發生上開主體
    變動，則原告主張其受有4,500萬元之損害，即非無據。
  (二)再查，前揭4,500萬元已於92年8月15日匯入以吳貴良名義於
    被告銀行桃園分行開戶之系爭帳戶內等情，業經被告自承無
    誤，復有該帳戶存摺影本在卷可稽（見本院卷第85頁），堪
    認被告曾受有上開4,500萬元之利益一節，要屬明確。而被
    告雖稱：該4,500萬元嗣後已經楊貴英領取殆盡，自己並未
    因此受有任何利益云云，然此僅涉及所受利益是否仍然存在
    ，尚無從以此否定被告曾受有上開利益之事實，是被告以前
    詞置辯，實不足採。
  (三)惟被告另稱原告係依楊貴英之指示而向吳貴良或飛潤公司為
    給付，尚不得逕認被告曾自原告受領4,500萬元一節，是否
    有據，則應探究此類三人關係之給付不當得利中，給付關係
    及利益變動之因果關係應如何認定。而按無法律上之原因而
    受利益，致他人受損害者，應返還其利益，民法第179條前
    段固定有明文，然該條之適用，應指主張受有損害之人，與
    受有利益之人間存在給付關係為必要，方可謂其所受損害與
    他人所受利益間有因果關係。申言之，於三人關係之給付不
    當得利中，如為給付之人，係本於自己與他人間之基礎關係
    即原因行為所應負之義務，而依他人之指示（下稱指示人）
    向第三人給付；至該第三人即領取人取得該給付之原因，則
    係因其與指示人間存有另一原因關係時，即令給付之人與指
    示人間之原因關係、或指示人與領取人間之原因關係，甚且
    前揭兩項原因關係均具有瑕疵而不存在，亦僅於各該關係人
    間發生不當得利請求權而已，為給付之人與領取人間，因無
    給付關係，自不成立不當得利，否則領取人將喪失其對指示
    人基於其間原因關係所生之抗辯，對於指示人而言，要難謂
    為公平。經查，原告之所以將上開4,500萬元逕行匯入系爭
    飛潤公司帳戶，而非交由楊貴英或飛潤公司，依原告自己之
    主張，乃係因其當時誤信已與飛潤公司達成借貸意思之合致
    ，方同意依其形式上之代理人楊貴英之指示，將上開款項匯
    入被告銀行，可見原告亦自承其與被告間無何原因關係，僅
    係受他人指示而向被告給付。又被告則係因飛潤公司曾於92
    年8月14日在被告銀行桃園分行開戶，方而得以雙方間之消
    費寄託契約為其權源，自飛潤公司受領上開4,500萬元以為
    寄託物之交付，對原告則無任何直接請求交付之權利等情，
    亦為兩造所不爭。是本件原告匯入4,500萬元至系爭飛潤公
    司之帳戶內，係因楊貴英以借款為由所為之指示，而被告取
    得該4,500萬元，則係因飛潤公司交付寄託物而來，兩者顯
    非屬同一給付關係；至形式上雖逕由原告交付予被告，亦無
    非僅係一縮短給付之過程，對法律上應存有兩互為獨立之給
    付關係要不生影響。因此，即認吳貴良事後業已否認曾授權
    楊貴英向原告借貸4,500萬元，或授權以飛潤公司名義在被
    告銀行開戶，致原告與飛潤公司間之借貸契約、及飛潤公司
    與被告間之消費寄託契約罹於無效，而應認上開兩項原因關
    係均已不存在，依前揭說明，此亦僅涉及原告得否向飛潤公
    司請求返還借款4,500萬元之不當得利，及飛潤公司得否向
    被告主張不當得利而已；換言之，兩造間既無給付關係存在
    ，原告逕向被告請求返還不當得利，自為法所不許。
五、綜上所述，原告本於不當得利之法律關係，請求被告給付4,
    500萬元，及自92年8月16日起至清償日止，按年息5%計算之
    利息，為無理由，不應准許。又原告之訴既經駁回，則其假
    執行之聲請亦失所附麗，應併予駁回。
六、本件事證已臻明確，兩造其餘攻擊防禦方法及所提證據，核
    與本件判決結果不生影響，爰不另一一論述，併予敘明。
七、訴訟費用負擔之依據：民事訴訟法第78條。
中    華    民    國    100    年    4    月    15    日
                  民事第三庭  審判長法  官  郭美杏
                                    法  官  林惠霞
                                    法  官  吳若萍
以上正本係照原本作成。
如對本判決上訴，須於判決送達後20日內向本院提出上訴狀。如
委任律師提起上訴者，應一併繳納上訴審裁判費。
中    華    民    國    100    年    4    月    18    日
                                    書記官  劉英權